臺灣新竹地方法院民事判決　　　　　　　 96年度訴字第408號
原　　　　告　己○○
被　　　　告　卯○○戴螟嗣之.
　　　　　　　辰○○戴螟嗣之.
　　　　　　　寅○○戴螟嗣之.
　　　　　　　酉○戴螟嗣之繼.
　　　　　　　乙○○戴螟嗣之.
兼上四人共同
訴 訟 代理人　甲○○(戴堯城.
被　　　　告　丁○○○戴螟嗣.
　　　　　　　癸○○戴螟嗣之.
　　　　　　　丑○○戴螟嗣之.
　　　　　　　巳○○戴堯城之.
　　　　　　　午○○戴堯城之.
　　　　　　　未○○戴堯城之.
　　　　　　　　　　　　之5
　　　　　　　戌○○戴堯禮之.
　　　　　　　壬○○戴堯禮之.
　　　　　　　戊○○戴堯禮之.
　　　　　　　亥○○戴堯禮之.
　　　　　　　辛○○(申○○之.
　　　　　　　庚○○(申○○之.
　　　　　　　丙○○○(申○○.
　　　　　　　子○○(申○○之.
上列當事人間請求塗銷抵押權登記等事件，本院於民國96年8月
31日辯論終結，判決如下：
    主  文
被告應塗銷坐落新竹縣竹北市○○段五０九地號土地如附表所示
之抵押權登記。
原告其餘之訴駁回。
訴訟費用百分之八十由被告連帶負擔，餘由原告負擔。
    事實及理由
一、原告主張：緣坐落新竹縣竹北市○○段五０九地號土地所有
    權範圍20分之2（下稱系爭土地），係原告之祖父戴友賜所
    有，戴友賜於民國45年9月8日死亡，原告之父戴金常並未辦
    理繼承登記，嗣戴金常於58年11月28日死亡，系爭土地由原
    告繼承取得。惟系爭土地於22年間為被告等人之被繼承人戴
    江松設定如附表所示之抵押權，依民法第880條規定，其抵
    押權業已消滅，而戴江松業於23年3月17日死亡，其繼承人
    為被告等人，爰請求被告等人辦理繼承登記後塗銷系爭抵押
    權登記等語。
二、被告答辯：被告經合法通知，均未於最後言詞辯論期日到場
    。
（一）被告辰○○、卯○○、酉○、丁○○○、丑○○、甲○○
      、乙○○曾於言詞辯論期日到場表示：兩造可以自行私下
      和解，願意配合辦理，惟相關登記費用應由原告負擔。並
      聲明原告之訴駁回等語。
（二）其餘被告：未於言詞辯論期日到場，亦未提出書狀作何聲
      明或陳述。
三、本院之判斷：
  (一)原告主張系爭土地原為其祖父戴友賜所有，嗣因戴友賜死亡
    而輾轉由原告繼承，系爭土地上設定有如附表所示內容之抵
    押權，抵押權人戴江松於23年3月17日死亡，由被告等人共
    同繼承之事實，為到庭之被告等人所不爭執，並有土地登記
    第一類謄本、繼承系統表、除戶戶籍謄本、日據時代戶籍謄
    本、戶籍謄本等件附卷可參，是原告此部分之主張應堪屬實
    。
  (二)按「請求權，因十五年間不行使而消滅。但法律所定期間較
    短者，依其規定」、「消滅時效，自請求權可行使時起算」
    、「以抵押權擔保之債權，其請求權已因時效而消滅，如抵
    押權人，於消滅時效完成後，五年間不實行其抵押權者，其
    抵押權消滅」，民法第125條、第128條前段及第880條分別
    定有明文。依據土地登記簿謄本之記載，抵押權人戴江松係
    於22年申請設定抵押權，因被告未能就當初設定抵押權時有
    何債權，債權發生之原因及債權之內容等事項提出任何具體
    事證供本院參酌，而土地登記謄本上關於清償日期、債務人
    等欄位均為空白，加以本件抵押權並非最高限額抵押權，依
    抵押權從屬性之原則，債權至遲於抵押權設定之日即應存在
    ，而自22年至原告本件起訴時已有70餘年之期間，債權早已
    罹於最長15年之時效而消滅，抵押權人亦未在時效消滅完成
    後5年期間內實行抵押權，本件抵押權自已消滅。是以，原
    告主張如附表所示內容之抵押權已消滅，應堪採信。
  (三)又抵押權消滅後，抵押權人已死亡者，抵押人得逕以抵押權
    人之繼承人為被告，訴請塗銷抵押權登記，而無須請求繼承
    人先辦理抵押權繼承登記，蓋抵押權既已消滅，其繼承人無
    抵押權可資繼承（司法院74年2月25日74廳民一字第118號函
    ），本件抵押權設定時間久遠，應在本件起訴之前即已消滅
    。是以，原告訴請抵押權人戴江松之繼承人即被告等人應將
    系爭土地上，如附表所示內容之抵押權登記予以塗銷，為有
    理由，應予准許。至於原告請求被告等人辦理抵押權繼承登
    記部分則無理由，應予駁回。
四、本案判決之基礎已臻明確，兩造其餘攻擊防禦方法及舉證，
    核與判決無影響，爰不另一一論述，併此敘明。
五、結論：原告之訴為一部有理由，一部無理由，依民事訴訟法
    第79條、第85條第2項，判決如主文。
中　　華　　民　　國　　96　　年　　9 　　月　　19　　日
                  民事第二庭  法  官  黃美盈
以上正本係照原本作成。
如對本判決上訴，須於判決送達後20日內向本院提出上訴狀。
中　　華　　民　　國　　96　　年　　9 　　月　　19　　日
                              書記官  鍾佩芳
附表：
      收件年期：民國22年  字號：（空白）字第900224號
      登記日期：民國22年7月20日
      權利人：戴江松
      債權範圍：全部
      權利價值：金貳佰圓
      存續期間：015年04月16日至017年04月16日
      清償日期：（空白）
      利息：依照契約約定
      遲延利息：空白
      違約金：空白
      債務人：（空白）
      權利標的：所有權
      標的登記次序：0005
      設定權利範圍：20分之2
      設定義務人：戴友賜
